臺灣苗栗地方法院民事判決　　　　　　　　　　　　　　　九十二年度國字第五號
　　原　　　告　乙○○
　　訴訟代理人　丙○○
　　被　　　告　交通部公路總局第二區養護工程處
　　法定代理人　甲○○
　　訴訟代理人　徐文宗律師
　　複代理人　　施志明律師
    主    文
原告之訴駁回。
訴訟費用由原告負擔。
    事    實
甲、原告方面：
一、聲明：被告應給付原告新台幣（下同）五十萬四千七百零四元。
二、陳述：
（一）原告以務農為業，於原告之夫所有坐落苗栗縣三義鄉○○○段三二九之二地號
      土地耕種（以下簡稱前開土地），前開土地位於苗一三０線道路二三K＋一五
      ０公尺至三五０公尺下方，與該道路有高低落差。舊苗一三０線道路原有農路
      可通行至前開土地，原告平日即利用該農路通行至前開土地。惟被告於民國九
      十年九月間辦理苗一三０線三義鄉○○村段道路拓寬工程時，將該處農路破壞
      ，且未及時修復，亦未另施設替代便道，致原告無道路可通行至前開土地。且
      拓寬後之苗一三０線道路與前開土地有五、六公尺高之落差，於道路兩旁有駁
      坎，道路與前開土地間又有排水溝相阻隔，原告僅能自拓寬後之苗一三０線道
      路駁坎缺口往下行，自闢小徑，於排水溝上架設竹橋，以便通行至前開土地耕
      種。惟原告於九十一年十月十二日行經竹橋欲前往前開土地耕作時，自竹橋跌
      落四公尺深之河床，因而受有左髖關節骨折之嚴重傷害。
（二）被告為苗一三０線道路拓寬工程之施工單位，施工期間自九十年九月起至九十
      一年九月完工，被告為施工方便，將舊苗一三０線道路原有農路挖除，當時原
      告即向被告所轄苗栗工務段及地方民意代表反應，被告與地方民意代表協商結
      果，允諾先施作便道供農民通行，惟遲未施作便道，原告不得已僅得闢徑搭竹
      橋通行，足見被告就其公有公共設施設置及管理失當，致原告受有損害，原告
      自得依據國家賠償法第三條之規定請求損害賠償。茲就原告所受損害分敘如下
      ：
（１）醫藥費：原告受傷後分別至苗栗弘大醫院及林口長庚醫院治療，共支出醫藥費
      十三萬七千六百二十四元。
（２）看護費：原告於住院期間支出看護費十四萬七千元，出院後在家療養，僱人看
      護十二個月，共支出看護費十九萬０八十元。
（３）慰撫金：原告受傷後，數度進入醫院治療，身心所受煎熬難以形容，為此請求
      三萬元之慰撫金。
      為此依國家賠償法第三條之規定請求被告給付如訴之聲明。
三、證據：提出診斷證明書、醫療費收據、看護費收據、調解不成立證明書、三義鄉
    苗一三０線拓寬工程及其支線等工程問題協調會會議記錄、交通部公路總局第二
    區養護工程處函暨九十二年法賠字第一號國賠案拒絕賠償理由書，並聲請訊問證
    人己○○、戊○○、丁○○。
乙、被告方面：
一、聲明：
（一）如主文第一項所示。
（二）如受不利判決，願供擔保聲請免為宣告假執行。
二、陳述：
（一）按公有公共設施因設置或管理有欠缺，致人民生命、身體或財產受有損害者，
      國家應負賠償責任，國家賠償法第三條第一項定有明文。本件舊苗一三０線道
      路並無原告所述舊有農路可供通行至前開土地。又原告並非自被告設置之公有
      公共設施摔落，而是從其所搭建之竹橋摔落山溝，該竹橋並非公有公共設施，
      故被告不應負損害賠償之責。且依苗栗縣警察局苗栗分局受理各類案件記錄表
      上載明「經警方前往現場瞭解，係報案人之妻於工程完工後，前往農地工作時
      ，不甚摔下竹橋受傷，非因該工程所致傷害，且與該處道路工程無直接關係」
      ，足徵本件並非公有公共設施設置或管理有欠缺導致原告受傷。再者，被告施
（二）本件原告係跌落排水溝而受傷，惟排水溝係被告施設工程範圍外，且該排水溝
      之管理機關並非被告，故被告不負賠償責任。
三、證據：提出苗栗縣警察局函、受理各類案件紀錄表、偵訊筆錄、現場照片。
丙、本院依職權向苗栗縣警察局苗栗分局三義派出所調取本件原告報案筆錄
    理    由
一、按依國家賠償法請求損害賠償時，應先以書面向賠償義務機關請求之。又賠償義
    務機關拒絕賠償，請求權人得提起損害賠償之訴，國家賠償法第十條第一項、第
    十一條前段分別定有明文。本件原告向被告請求損害賠償，已依上開規定請求，
    惟為被告所拒，有交通部公路總局第二區養護工程處九十二法賠字第一號拒絕賠
    償理由書在卷可稽，原告提起本訴，於法並無不合，應予准許，合先敘明。
二、兩造不爭執之事實為：原告耕種之前開土地位於苗一三０線道路二三K＋一五０
    公尺至三五０公尺下方，與該道路有高低落差。被告辦理苗一三０線三義鄉○○
    村段道路拓寬工程，拓寬後之苗一三０線道路與前開土地有五、六公尺高之落差
    ，於道路兩旁有設有駁坎，道路與前開土地間又有排水溝相阻隔。原告自拓寬後
    之苗一三０線道路駁坎缺口往下行，自闢小徑，並於排水溝上架設竹橋，以通行
    至前開土地。惟原告於九十一年十月十二日行經竹橋前往前開土地耕作時，自竹
    橋跌落四公尺深之排水溝，因而受有左髖關節骨折之傷害，有原告所提之診斷證
    明書為憑，並經本院至現場履勘，製有勘驗筆錄、現場圖及現場照片在卷可參。
三、原告主張舊苗一三０線有農路可供通行至前開土地，惟被告施工時即將農路挖除
    ，以致原告無法利用原農路通行等語，為被告所否認。經查，證人即苗栗縣三義
    鄉雙潭村十五鄰鄰長到庭證述：舊一三０線有三米小路可通行至原告田地，小路
    前段有鋪設水泥，到原告田地七、八公尺處即無鋪設水泥，後來拓寬道路，將小
    路挖掉，因小路水泥如不挖掉，拓寬馬路的駁坎無法施作．．．原告有架設小橋
    ，此外沒有其他路可通行等語明確，另證人即當地居民己○○、丁○○均證述施
    工前有便道通到原告田地，道路拓寬後將小路挖掉，並鋪設三米以上駁坎，原告
    無法下行至其田地語明確，是自堪信原告之主張為真實，被告抗辯原無農路可通
    行等語，即不足採。
四、按公有公共設施因設置或管理有欠缺，致人民生命、身體或財產受損害者，國家
    應負損害賠償責任，國家賠償法第三條第一項定有明文。所謂公共設施之設置有
    欠缺，係指公共設施建造之初，即存有瑕疵而言；管理有欠缺者，係指公共設施
    建造後未妥善保管，怠為修護致該物發生瑕疵而言。又人民依上開規定請求國家
    賠償時，尚須人民之生命、身體或財產所受之損害，與公有公共設施之設置或管
    理之欠缺，具有相當因果關係，始足當之。亦即在公有公共設施因設置或管理有
    欠缺之情況下，依客觀之觀察，通常會發生損害者，即為有因果關係，如必不生
    該等損害或通常亦不生該等損害者，則不具有因果關係，最高法院著有八十四年
    台上字一００四號判決可資參照。查被告施工將苗一三０線拓寬並施設駁坎，將
    原告原賴以通行之農路挖除等情，固如前述，惟本件原告係於拓寬工程施工路段
    外之處所，自行架設竹橋，而自竹橋摔落導致傷害，是原告受傷之直接原因係行
    走竹橋不慎墜落，與被告拓寬路段工程之公有公共設施之設置或管理並無相當因
    果關係。換言之，並非被告於拓寬道路工程中，就道路之建造、施設存有瑕疵，
    或建造後未為妥善保管致道路有瑕疵，導致原告受有前述傷害。從而，原告本於
    國家賠償法第三條第一項之規定，請求被告賠償所受損害，則與前開規定之要件
    不符，應予駁回。
五、綜上所述，原告本於國家賠償法第三條第一項規定，請求被告賠償醫療費、看護
    費及慰撫金共五十萬四千七百零四元，為無理由，應予駁回。
六、本件事證已臻明確，兩造其餘攻擊防禦方法，均核與本件判決結果不生影響，爰
    不一一論述，附此敘明。
七、據上論結，本件原告之訴為無理由，依民事訴訟法第七十八條，判決如主文。
中　　　華　　　民　　　國　　九十三　　年　　　六　　　月　　 十七 　　日
                                  民事庭法　　　官    曾明玉
正本係照原本作成
如對本判決上訴，須於判決送達後廿日內向本院提出上訴狀
中　　　華　　　民　　　國　　九十三　　年　　　六　　　月　　 十七 　　日
                                        法院書記官    林美鳳
